臺灣桃園地方法院民事簡易判決
109年度桃簡字第2019號
原      告  黃翊瑋  
被      告  吳漢倫  

上列當事人間請求確認本票債權不存在等事件，本院於民國110
年12月9日言詞辯論終結，判決如下：
    主      文
原告之訴駁回。
訴訟費用由原告負擔。
    事實及理由
壹、程序方面
一、按訴狀送達後，原告不得將原訴變更或追加他訴，但請求之
    基礎事實同一者，不在此限，民事訴訟法第255條第1項第2
    款定有明文。原告原起訴係聲明：㈠確認被告持有票載發票
    人為原告，發票日為民國104年10月5日，票面金額為新臺幣
    （下同）35萬元本票（編號TH906988）乙張債權全部不存在
    ；㈡請求撤銷本院108年度司執字第59123號強制執行事件及1
    05年度司執字第44434號之債權憑證；嗣於本院審理中變更
    聲明為：如下聲明所示，經核合於上開規定，應予准許。
貳、實體方面
一、原告主張：被告持有原告為發票人所簽發如附表所示之本票
    乙張（下稱系爭本票），前向本院聲請本票裁定，本院以10
    5年度司票字第3100號裁定准予強制執行，被告向本院聲請
    強制執行後，因執行無結果，經本院發給105年度司執字第4
    4434號債權憑證，被告再於108年向本院聲請強制執行（108
    年度司執字第59123號），仍因執行無結果而終結。然兩造
    間並未有系爭本票債務存在，且系爭本票上之原告簽名非由
    原告所書寫，原告不負票據債務責任，為此爰請求確認系爭
    本票債權不存在等語。並聲明：㈠確認被告持有如附表所示
    之本票，對原告本票債權不存在；㈡被告不得執本院105年度
    司執字第44434號債權憑證對原告為強制執行。
二、被告則以：系爭本票為原告於104年10月開立予被告，是原
    告向被告租車時所簽的，筆跡鑑定結果也證明簽名是原告所
    簽的，被告也是花了半年的時間想辦法連絡原告，請原告就
    兩造間租車往來的損失來賠償，但始終聯絡不上原告，105
    年聲請本票裁定執行時原告也沒有出面或回應，現在對被告
    提出本件訴訟確認系爭本票債權不存在，也完全沒有證據說
    被告持有本票不合法等語，資為抗辯。並聲明：原告之訴駁
    回。
三、本院之判斷：
  ㈠按確認之訴非有即受確認判決之法律上利益者，不得提起，
    民事訴訟法第247條第1項定有明文；所謂即受確認判決之法
    律上利益，係指法律關係之存否不明確，原告主觀上認其在
    法律上之地位有不安之狀態存在，且此種不安之狀態，能以
    確認判決將之除去者而言，若縱經法院判決確認，亦不能除
    去其不安之狀態者，即難認有受確認判決之法律上利益（最
    高法院52年台上字第1240號判例要旨參照）。經查，系爭本
    票已由被告向本院聲請本票裁定獲准在案，因執行無結果換
    發本院105年度司執字第44434號債權憑證，被告並已憑此執
    行名義聲請本院強制執行原告之財產，原告在法律上之地位
    不安之狀態應屬存在，且得以本件確認判決將之除去，揆諸
    前揭說明，原告提起本件確認之訴有確認利益存在。
  ㈡按在票據上簽名者，依票上所載文義負責；票據上之簽名，
    得以蓋章代之；票據法第5條第1項、第6條定有明文。又票
    據債務人應依票據文義負責，以該債務人在票據上簽名或蓋
    章為前提，且票據為無因證券，僅就票據作成前之債務關係
    ，無庸證明其原因而已，至該票據本身是否真實，即是否為
    發票人所作成，仍應由執票人負舉證之責，最高法院65年台
    上字第2030號、50年台上字第1659號判例意旨足資參照。經
    查：原告雖否認系爭本票上之簽名及簽名處上覆蓋按捺之指
    印為其本人親簽、按捺，惟經本院檢具原告110年3月30日當
    庭書寫簽名之筆跡、原告於105年補領身分證申請書原本、
    於103年郵局變更印鑑/掛失補副申請書、於97年郵政存簿立
    帳申請書、遠傳行動電話申請書、臺灣高等法院檢察處資料
    處理中心指紋登記卡等文件送請鑑定，經法務部調查局文書
    暨指紋鑑識實驗室以特徵比對鑑定方法進行筆跡、指紋鑑定
    後，認上開文件上「黃翊瑋」之簽名與系爭本票原本上之「
    黃翊瑋」簽名特徵相同，上開指紋登記卡上之指印與系爭本
    票原本上之指印特徵亦相同，此有法務部調查局文書暨指紋
    鑑識實驗室鑑定書附卷可憑（見本院卷第65頁及其反面），
    原告就上開鑑定結果亦無意見（見本院卷第84頁反面），則
    系爭本票為原告親自簽名並按指捺印，堪可認定。
  ㈢按票據乃文義證券及無因證券，票據上之權利義務悉依票上
    所載文義定之，與其基礎之原因關係各自獨立，票據上權利
    之行使不以其原因關係存在為前提。執票人行使票據上權利
    ，就其基礎之原因關係確係有效存在不負舉證責任。倘票據
    債務人以自己與執票人間所存抗辯事由對抗執票人，依票據
    法第13條規定觀之，固非法所不許，惟應先由票據債務人就
    該抗辯事由負主張及舉證之責。必待票據基礎之原因關係確
    立後，法院就此項原因關係進行實體審理時，當事人就該原
    因關係之成立及消滅等事項有所爭執，方適用各該法律關係
    之舉證責任分配原則。至執票人在該確認票據債權不存在之
    訴訟類型，固須依民事訴訟法第195條及第266條第3 項之規
    定，負真實完全及具體化之陳述義務，惟尚不因此而生舉證
    責任倒置或舉證責任轉換之效果（最高法院110年度台上字
    第1110號判決意旨參照）。是以被告既為執票人，其行使本
    票權利時，就其基礎之原因關係確係有效存在不負舉證責任
    ；原告為本票債務人，其以自己與被告間所存抗辯事由對抗
    被告，依票據法第13條規定固非法所不許，惟仍應先就其抗
    辯之基礎原因事實負舉證之責任。經查：被告辯稱：系本票
    是原告向伊租借車輛，原告違約，未如期歸還車子，違反當
    時約定好的事項，這是系爭本票產生的原因及債權的原因，
    伊是合法經營生意，透過本票來保障伊對原告的權益等語（
    見本院卷第83頁反面、第97頁反面），原告否認上情，陳稱
    ：伊沒有印象簽過這張本票，伊想要知道是哪一家租車公司
    ，伊在108年才拿到駕照，怎麼可能在108年之前就去租車等
    語（見本院卷第83頁反面、第97頁反面），是原告雖否認有
    被告所稱租車而簽立本票之事實，惟原告就系爭本票之原因
    關係為何，並未能舉證加以證明，而被告就系爭本票之基礎
    原因關係為何，依法無須負舉證責任，則系爭本票之原因關
    係是否為因租車所簽發，亦無究明之必要。
  ㈣綜上，原告就系爭本票原因關係之積極事實，既無法舉證，
    則原告請求確認系爭本票債權不存在，為無理由，應予駁回
    。
四、本件事證已臻明確，兩造其餘攻擊防禦方法及舉證，經本院
    斟酌後，核與判決結果無影響，爰不予一一論述，併此敘明
    。　　
五、訴訟費用負擔之依據：民事訴訟法第78條。　　
中　　華　　民　　國　　110 　年　　12　　月　　29　　日
                  桃園簡易庭  法  官  曾耀緯
以上為正本係照原本作成。
如不服本判決，應於送達後20日內，向本院提出上訴狀並表明上
訴理由，如於本判決宣示後送達前提起上訴者，應於判決送達後
20日內補提上訴理由書（須附繕本）。
如委任律師提起上訴者，應一併繳納上訴審裁判費。
中　　華　　民　　國　　110 　年　　12　　月　　29　　日
                              書記官  張俊睿
附表：
發票人 發票日 金額（新臺幣） 票據號碼 黃翊瑋 民國104年10月5日 35萬元 TH906988